【裁判字號】    98,訴,2527
【裁判日期】    990618
【裁判案由】    違反醫師法等
【裁判全文】
臺灣板橋地方法院刑事判決              98年度訴字第2527號
公  訴  人  臺灣板橋地方法院檢察署檢察官
被      告  甲○○
上列被告因違反醫師法案件，經檢察官提起公訴（97年度偵字第
23679 號），本院合議庭裁定改依簡式審判程序審理，並判決如
下：
    主      文
甲○○未取得合法醫師資格，擅自執行醫療業務，處有期徒刑拾
月，扣案如附表一、二、三所示之物均沒收。
    事實及理由
一、本案犯罪事實、證據，除補充、更正如下，其餘均引用附件
    檢察官起訴書之記載。
  (一)事實部分：
  1.第5 行「自97年2 月間起」，補充為「自97年2 月間起至8
    月間止」。
  2.第8 行「並基於行使偽造私文書之犯意」更正為「並基於偽
    造私文書之犯意」。
  3.第10至12行更正為「擅自委由不知情之成年刻印業者偽刻之
    『沈志強醫師』印章，蓋於起訴書附表一所示診斷證明書上
    ，偽造該診斷證明書，並交付予起訴書附表一（編號9 除外
    ）所示之人（刪除起訴書關於「而行使之」之記載）。
  4.第15行補充「起訴書附表一編號28之劉正偉係支付新台幣（
    下同）1,050 元。」、「起訴書附表二編號4 之林淑梅則尚
    未支付看診費而未遂。」
  5.起訴書附表一編號7 「病症內容欄」之「38.2度」更正為「
    39.2 度 」。
  6.起訴書附表一編號25「診療日期欄」之民國「97年5 月31日
    」更正為「97年5 月19日、97年5 月21日、97年5 月23日、
    97年5 月25日、97年5 月27日、97年5 月30日」。
  7.起訴書附表二編號4 之「診療日期欄」之「97年8 月18日」
    更正「97年8 月13日」。
  8.刪除起訴書附表一編號11之記載。
  (二)證據部分補充：甲○○於本院訊問時之自白、行政院衛生署
    醫事人員執業資料查詢表、醫事機構開業登記資料查詢表各
    1份、醫療費用收據2 張。
二、被告甲○○所犯為死刑、無期徒刑或最輕本刑為3 年以上有
    期徒刑以外之罪，其於準備程序中就被訴事實為有罪之陳述
    ，經法官告知簡式審判程序之旨，並聽取公訴人之意見後，
    依刑事訴訟法第273 條之1 第1 項規定，裁定由受命法官獨
    任進行簡式審判程序，合先敘明。
三、核被告所為，係犯醫師法第28條前段之未取得合法醫師資格
    擅自執行醫療業務罪、刑法第210 條偽造私文書罪、第339
    條第1 項詐欺取財罪、第339 條第3 項、第1 項詐欺取財未
    遂罪。被告已著手向附表二編號4 之林淑梅詐欺，然尚未得
    財，為未遂犯。被告委由不知情之成年刻印業者偽刻印章，
    為間接正犯；又其偽造印章係偽造印文之前階段行為，而偽
    造印文係偽造私文書之部分行為，均不另論罪。按醫師法第
    28條所謂之執行醫療業務，立法本旨即具有反覆性及延續性
    之特徵，則被告出於反覆、延續執行業務之單一行為決意，
    於如起訴書附表一、二所示時間，在同一地點先後多次為病
    患醫療之行為，應成立包括一罪之集合犯。又被告以一行為
    觸犯上開之罪，為想像競合犯，應依刑法第55條規定，從一
    重論以未取得合法醫師資格擅自執行醫療業務罪。檢察官雖
    未就附表一編號25關於被告在「97年5 月19日、97年5 月21
    日、97年5 月23日、97年5 月25日、97年5 月27日、97年5
    月30日」診療范定康之犯行起訴，惟此部分與前開起訴部分
    有集合犯之一罪關係，應為起訴效力所及，本院基於裁判不
    可分之原則，自得併予審理。
四、關於(一)「沈志強醫師」及「沈自強醫師」印章，被告均未曾
    經沈自強醫師同意、授權即擅自偽刻，業經沈自強於警、偵
    訊證述明確（見偵(三)卷第116 、120 頁），檢察官誤為係被
    告所盜用，容有未洽。(二)被告係向起訴書附表一編號28之劉
    正偉係收取1,050 元；另尚未向起訴書附表二編號4 之林淑
    梅收取看診費即為警查獲，業經林淑梅於警詢證述明確，並
    有醫療費用收據1 紙在卷（見偵(三)卷第19、29、91頁），檢
    察官誤被告均收取150 元至300 元之看診費，容有未洽。(三)
    起訴書附表一編號7 賴國平之診斷證明書內容係記載「39.2
    度」，有該診斷證明書影本1 份可憑（見偵(三)卷第59頁），
    檢察官誤為「38.2度」，容有未洽。(四)起訴書附表二編號4
    林淑梅之診療日期應為「97年8 月13日」，業經林淑梅於警
    詢證述明確（見偵(三)卷第19、29頁），檢察官誤為「97年8
    月13日」，容有未洽。(五)起訴書附表一編號11之內容與附表
    一編號10之內容完全相符，又扣案之診斷證明書複寫本中僅
    有1 份該內容之診斷證明書留存聯，足見上開部分顯屬贅載
    。
五、爰審酌被告未具合法醫師資格，竟擅自從事醫療行為，且偽
    造不存在之「沈志強醫師」名義開立診斷證明書，並以此欺
    騙無辜民眾，詐得看診費、開立診斷證明書之費用，不僅危
    害國民健康，復妨害主管機關對於醫療業務之監督及管理，
    行為實有不該；惟念其犯後坦承犯行，態度尚可，然前已有
    擅自執行醫療業務情形，經本院以96年度訴字第3787號判處
    有期徒刑10月，緩刑3 年，並向公庫支付15萬元，詎再犯本
    案，顯見不知警惕自新，及其犯罪之動機、目的、手段等一
    切情狀，量處如主文所示之刑。按未取得合法醫師資格，擅
    自執行醫療業務者，……，其所使用之藥械沒收之，醫師法
    第28條定有明文；又供犯罪所用或犯罪預備之物，以屬於犯
    罪行為人者為限，得沒收之；而偽造之印章、印文或署押，
    不問屬於犯人與否，沒收之。查扣案如附表一、二所示之物
    ，均為被告所有，另附表一之物，係被告所使用之藥械，附
    表二之物，則為藥械以外之被告供犯、預備供犯本案所用之
    物，如附表三所示之物，則為被告偽造之印章，業據被告、
    證人沈自強分別供證明確（見偵(三)卷第16、96、102 、116
    、120 、151 頁、本院卷第28頁），應就附表一之物依醫師
    法第28條、附表二之物依刑法第38條第1 項第2 款、附表三
    之物依同法第219 條宣告沒收。至於扣案如附表四所示之物
    ，雖為被告所有，然無證據足證與本案相關，爰不宣告沒收
    ，附此敘明。
六、又公訴人雖認被告開立診斷證明書後交付予病患之所為，係
    犯刑法第216 條、第210 條之行使偽造私文書罪。惟按行使
    偽造文書，係指持用該文書主張其內容而言，上訴人等偽造
    之後出售他人，並非主張其內容，僅為交付行為，尚與行使
    有別；又刑法上之行使偽造私文書罪，必須提出偽造之文書
    ，本於該文書之內容有所主張，方能成立，如非主張其內容
    ，僅為交付行為，自與行使有別（最高法院71年度台上字第
    4649號、85年度台上字第4870號判決意旨參照）；而被告交
    付各該診斷證明書之目的，僅係應病患之要求，並非就該文
    書之內容有所主張權利，核與行使偽造文書罪須本於該文書
    內容有所主張之成立要件不合。是公訴人認被告涉有刑法第
    216 條、第210 條之行使偽造私文書之犯嫌，尚有未洽，惟
    檢察官認此部分之犯行與前揭偽造私文書罪間，有吸收之一
    罪關係，爰不另為無罪之諭知。
七、據上論斷，應依刑事訴訟法第273 條之1 第1 項、第299 條
    第1 項前段、第310 條之2 、第454 條第2 項，醫師法第28
    條前段，刑法第11條、第210 條、第339 條第3 項、第1項
    、第55條、第38條第1 項第2 款、第219 條，刑法施行法第
    1 條之1 ，判決如主文。
本案經檢察官楊景舜到庭執行職務。
中    華    民    國    99    年    6     月    18    日
                  刑事第十六庭  法  官  洪珮婷
以上正本證明與原本無異。
如不服本判決應於收受本判決後10日內向本院提出上訴書狀，並
應敘述具體理由，如未敘述上訴理由者，應於上訴期間屆滿後20
日內補提理由書狀於本院（均須按他造當事人之人數附繕本）「
切勿逕送上級法院」。
                                書記官  陳永訓
中    華    民    國    99    年    6     月    18    日
附錄本判決論罪之法條：
醫師法第28條前段
未取得合法醫師資格，擅自執行醫療業務者，處6 個月以上5 年
以下有期徒刑，得併科新臺幣30萬元以上150 萬元以下罰金，其
所使用之藥械沒收之。
中華民國刑法第339條第1項
意圖為自己或第三人不法之所有，以詐術使人將本人或第三人之
物交付者，處5 年以下有期徒刑、拘役或科或併科1 千元以下罰
金。
中華民國刑法第210條
偽造、變造私文書，足以生損害於公眾或他人者，處5年以下有
期徒刑。
附表一：
┌──┬────────────┬────┐
│編號│    名          稱      │ 數  量 │
├──┼────────────┼────┤
│  1 │注射用頭皮針            │  1 盒  │
├──┼────────────┼────┤
│  2 │醫療中注射針筒（含頭皮針│  1 組  │
│    │、針筒、驅血帶）        │        │
├──┼────────────┼────┤
│  3 │血壓計                  │  1 台  │
├──┼────────────┼────┤
│  4 │聽筒                    │  1 個  │
├──┼────────────┼────┤
│  5 │換藥車（含持針器、線剪、│  1 張  │
│    │鑷子、剪刀、針筒、多罐藥│        │
│    │劑、醫療器械）          │        │
├──┼────────────┼────┤
│  6 │鑷子                    │  2 支  │
├──┼────────────┼────┤
│  7 │觀察床（含點滴架）      │  4 張  │
├──┼────────────┼────┤
│  8 │自行保管之藥品、針劑、針│如代保管│
│    │筒                      │單所示  │
└──┴────────────┴────┘
附表二：
┌──┬──────────────┬──┐
│編號│    名          稱          │數量│
├──┼──────────────┼──┤
│  1 │鄉恩診所藥品包裝袋          │1 盒│
├──┼──────────────┼──┤
│  2 │鄉恩診所名片                │1 疊│
├──┼──────────────┼──┤
│  3 │醫療藥品進貨單（對帳單）    │1 疊│
├──┼──────────────┼──┤
│  4 │診斷證明書複寫本            │1 本│
├──┼──────────────┼──┤
│  5 │醫療費用收據                │1 本│
├──┼──────────────┼──┤
│  6 │曾家祥診斷證明書正本（含偽造│1 張│
│    │之「沈志強醫師」印文7 枚）  │    │
├──┼──────────────┼──┤
│  7 │鄉恩診所住址章              │1 個│
│    │（台北縣三峽鎮○○街358 號）│    │
├──┼──────────────┼──┤
│  8 │直式條章( 北府衛醫字第035310│1 個│
│    │91472 號）                  │    │
├──┼──────────────┼──┤
│  9 │直式條章（北府衛醫字第035310│1 個│
│    │91490 號）                  │    │
├──┼──────────────┼──┤
│ 10 │門診日期章                  │1 個│
├──┼──────────────┼──┤
│ 11 │藥包用紙                    │1 疊│
├──┼──────────────┼──┤
│ 12 │鄉恩診所大印                │2 個│
└──┴──────────────┴──┘
附表三：
┌──┬──────────────┬──┐
│編號│    名          稱          │數量│
├──┼──────────────┼──┤
│  1 │沈志強醫師章                │1 個│
├──┼──────────────┼──┤
│  2 │沈自強醫師章                │1 個│
└──┴──────────────┴──┘
附表四：
┌──┬──────────────┬──┐
│編號│    名          稱          │數量│
├──┼──────────────┼──┤
│  1 │垃圾桶                      │1 個│
├──┼──────────────┼──┤
│  2 │病歷櫃                      │1 個│
├──┼──────────────┼──┤
│  3 │電腦                        │1 台│
├──┼──────────────┼──┤
│  4 │祥恩診所統一發票章          │1 個│
├──┼──────────────┼──┤
│  5 │橫式條章                    │1 個│
│    │（台北縣三峽鎮○○街134 號）│    │
├──┼──────────────┼──┤
│  6 │鄉恩診所住址章              │1 個│
│    │（台北縣三峽鎮○○街134 號）│    │
├──┼──────────────┼──┤
│  7 │90至94年間之診療紀錄單（林淑│4 張│
│    │梅、蘇會媗、劉有義、吳國州）│    │
└──┴──────────────┴──┘

司法院資訊處製作；財團法人民間司法改革基金會備份。
